【裁判字號】    98,執消債更,117
【裁判日期】    981228
【裁判案由】    更生執行事件
【裁判全文】
臺灣基隆地方法院民事裁定         98年度執消債更字第117號
債  務  人  陳炯銘
代  理  人  黃仕翰律師 （財團法人法律扶助基金會律師）
債  權  人  國泰世華商業銀行股份有限公司
法定代理人  汪國華
代  理  人  李欣潔
債  權  人  渣打國際商業銀行股份有限公司
法定代理人  麥侃哲
債  權  人  中國信託商業銀行股份有限公司
法定代理人  麥克迪諾馬
債  權  人  台新國際商業銀行股份有限公司
法定代理人  吳清文
債  權  人  大眾商業銀行股份有限公司
法定代理人  陳建平
債  權  人  永豐商業銀行股份有限公司
法定代理人  蔡友才
代  理  人  許紜蓁
債  權  人  富全國際資產管理股份有限公司
法定代理人  陳文展
上列當事人聲請消費者債務清理更生事件，本院裁定如下：
    主  文
債務人所提如附表一所示之更生方案應予認可，並自本裁定確定
之次月起，於每月15日給付。
債務人在未依更生條件全部履行完畢前，其生活程度應受如附表
二所示標準之限制。
    理  由
一、本件債權人永豐商業銀行股份有限公司於民國（下同）98年
    6月1日與永豐商業銀行股份有限公司合併，經提出銀行營業
    執照、股份有限公司變更登記表、行政院金融監督管理委員
    會函及刊登合併案新聞紙公告等文件各一件（皆為影本）為
    證。另債權人富全國際資產管理股份有限公司具狀稱：其於
    95年11年27日受讓原債權人中華商業銀行股份有限公司對債
    務人陳炯銘之債權，並依金融機構合併法第15條第1 項及第
    18條第3 項公告於台灣新生報，復提出現金卡申請書、債權
    讓與證明書及債權讓與公告之新聞紙等文件各一件（皆為影
    本）為證。是債權人永豐商業銀行股份有限公司及富全國際
    資產管理股份有限公司聲明承受本件更生程序，經核於法並
    無不合，合先敘明。
二、按債務人有薪資、執行業務所得或其他固定收入，法院認更
    生方案之條件公允者，得不經債權人會議可決，逕依債務人
    之聲請或依職權以裁定認可更生方案；法院為認可之裁定時
    ，因更生方案履行之必要，對於債務人在未依更生條件全部
    履行完畢前之生活程度，得為相當之限制，消費者債務清理
    條例（下稱本條例）第64條第1項、第62條第2項分別定有明
    文。
三、查本件債務人聲請更生，前經本院於98年5月6日以98年度消
    債更字第 117號裁定開始更生程序在案，有上開裁定一份在
    卷可稽。又債務人於98年10月2 日所提階段式更生方案，主
    張以每1月為1期，第1期至第36期每期償還新臺幣（下同）
    5,000元，第37期至第60期期每期償還8,000元，第61期至第
    96期每期償還10,000元，更生履行期間為96 期（8年）。惟
    上述更生方案前經本院於98年10月9 日以基院慧98年度執消
    債更執安字第117號函請各債權人於文到10 日內，以書面確
    答是否同意該更生方案，其中(1)最大債權人台新國際商業銀
    行股份有限公司具狀確答同意；(2)大眾商業銀行股份有限公
    司逾期未為同意與否之表示，依法應視為同意外，其餘債權
    人均以書面確答不同意，惟該同意及視為同意更生方案之已
    申報無擔保及無優先權債權人及其所代表之債權額並未過半
    數，無法依消費者債務清理條例第60條第2 項規定視為債權
    人會議可決更生方案。
四、經查，債務人於98年10月2 日所提如附表一所示之修正後更
    生方案，係採階段式還款方式，其清償總額合計為 732,000
    元，雖僅為已申報無擔保及無優先權債權總額 1,860,895元
    之39.34%（小數點第2 位以下四捨五入）。惟本院斟酌下述
    情事認其更生方案核屬公允、適當、可行：
    (一)債務人自承現從事建築工地之建築工人，每月月薪資為22
      ,000元至24,000元不等，業據其提出財產及收入狀況報告
      書及本院98年9 月21日訊問筆錄各一份在卷足憑，是債務
      人確有固定收入及履行更生方案之可能性一節，應可堪信
      。
    (二)又債務人尚有長男陳○綸（民國80年10月17日生）及次男
      陳○勳（民國82年5 月19日生）二名就學中之未成年子女
      ，須賴債務人扶養，且其與前配偶黃○○業經臺灣臺北地
      方法院於92年3月12日判決離婚，兩名未成年子女之權利
      義務之行使或負擔均由債務人任之等情，有債務人所提出
      全戶戶籍謄本一份為證，亦有卷附之本院依職權查詢臺灣
      臺北地方法院92年家訴字第○○號裁判書書類一份可參。
      另債務人無自用住宅需向他人租屋，亦有債務人所提出之
      房屋租賃契約影本、基隆市稅捐稽徵局全國財產稅總歸戶
      財產查詢清單、更生聲請狀所附之聲請更生前二年內之財
      產及收入狀況說明書、全戶戶籍謄本及本院職權查詢債務
      人96、97年度稅務電子閘門財產所得調件明細表各一份在
      卷足憑。揆之本件債務人為聲請更生，顯現其履行更生方
      案之誠意，除將更生方案之清償期間延長為本條列所規定
      之最長8 年外，另考量二名未成年子女於更生方案履行期
      間內陸續完成學業，屆時就未成年子女扶養費之支出亦採
      階段式減少，並將所減少之支出用以清償債務，亦見債務
      人於系爭更生方案之作成，已將日後扶養子女支出及家庭
      收入變動之因素考量在內，提出最大限度之階段式還款方
      案，足認其有履行該更生方案之誠意及其所提更生方案內
      容已盡其最大努力來減少生活支出用以清償債務。況債務
      人每階段之每月薪資收入，扣除每期還款金額5,000元、8
      ,000元及10,0 00元後，僅餘17,000元～19,000元、14,00
      0元～16,000元、 12,000元～14,000元等，供其支應其與
      二名未成年子女之包括房租租金、膳食、交通、醫療、水
      電瓦斯、其他生活雜支及子女學費、扶養費等每月生活必
      要費用，再佐以債務人及其家屬所住居之臺灣省基隆市，
      核該費用之支出雖略高於依內政部社會司所公佈之98年度
      臺灣省每人每月最低生活費 9,829元及未成年子女依財政
      部國稅局所公佈之98年度綜合所得稅扶養親屬免稅額82,0
      00元換算每人每月約為6,834元之標準計算之數額【計算
      式：9,829元+6,834元×2×1/ 2（與前配偶平均分擔）】
      ，然綜合所得稅扶養親屬免稅額，僅係國家稅捐徵收機關
      依所得稅法計徵綜合所得稅之標準而達其稽徵之目的，非
      謂法院於審究債務人扶養親屬支出必要費用時，應一律以
      免稅額為計算標準。而本件考量債務人無自用住宅需另行
      租屋支出每月房租等情，故債務人之每月支出僅係維持其
      及家屬之基本生活需求，並未逾一般人生活程度而無浪費
      之情，應屬合理。
五、次查，(1)債務人於七年內並無曾依破產法或本條例規定受免
    責之情形，有本院查詢表乙紙附卷可稽；(2)債務人名下除西
    元1994年出廠之OPEL牌汽車（排氣量：1,598CC，車號：EF-
    9722）一輛外，並無任何足資變價清償之財產，而依行政院
    所頒「固定資產耐用年數表」及「固定資產折舊率表」規定
    ，小客車之耐用年數為5年，依定率遞減法每年折舊369/100
    0，上開自小客車出廠已10 年以上，已無太多殘值，若進行
    變價程序，將負擔一定之變價程序費用，如未能順利變價，
    將增加債務人負擔，對債權人未必有利，況本件清償總金額
    73 2,000元，顯已高於法院裁定開始更生程序時，依清算程
    序所得受償之總額；(3)債務人於聲請本件更生前二年收入共
    計562,400元，又其95年度所得額為350,000元、96年度所得
    額為0元、97年度所得額為200,000元，而債務人更生方案清
    償總金額為 732,000元顯已逾其更生裁定前二年間，可處分
    所得扣除自己及依法應受其扶養者所必要生活費用之數額，
    分別有債務人所提出之財政部臺灣省北區國稅局95年度、96
    年度綜合所得稅各類所得資料清單、基隆市稅捐稽徵局全國
    財產稅總歸戶財產查詢清單、更生聲請狀所附之聲請更生前
    二年內之財產及收入狀況說明書及本院職權查詢債務人96、
    97年度稅務電子閘門財產所得調件明細表各一份在卷可稽，
    是債務人之更生方案對於本條例第64條第2項第4款之可處分
    所得基準亦無違背；(4)債務人無違反本條例第63條第1 項各
    款之事由存在。綜上，債務人上開更生方案並無本條例第64
    條第2項所定不應認可之消極事由存在。
六、再查，本件債權人不同意債務人所提之更生方案，無非皆認
    為債務人還款成數過低，倘同意所提之更生方案，對債權人
    權益影響甚鉅，甚或引起道德危機。惟消費者債務清理條例
    之目的，除保障債權人集團性滿足之最大化及公平化外，並
    為賦與債務人重建復甦其經濟生活之機會。故消費者債務清
    理程序制度之構築首需強調生活再建及破綻預防，提高債務
    人工作意願並改善其生活習慣，使能重新出發，從而保障其
    生存權，並促進其義務遂行能力，儘可能永續性回復信用。
    是認定更生方案是否允當，應衡量個案債務人之現實還款能
    力、健康情形、及家庭狀況等因素，倘一再要求債務人提高
    清償金額或囿於還款成數，致債務人每期還款額度逾越其所
    能負擔之極限過大，債務人須處於生存邊緣或喪失尊嚴度日
    ，勢將再度債務人造成履行困難，甚或無法清償，終至喪失
    其還債之意願，則債權人反之能實際受償的金額勢必大幅降
    低或無法獲償分文，因而蒙受實際不利益而損及債權人之權
    益。故本院衡之債務人每月收入用以攤還各債權人後所預留
    供全家三口包括房租租金、膳食、交通、醫療、勞健保、通
    訊、水電瓦斯、教育等生活必要費用均僅係維持其與家屬間
    基本生活需求已如前述，考量其還款能力及所提更生條件清
    償成數達無擔保及無優先權債權總額之 39.34％，且已將清
    償年限延長至消費者債務清理條例所規定之最長年限8 年，
    ，且若法院不予認可系爭更生方案，則依本條例第65條規定
    ，債務人只有開始清算程序一途，佐以債務人名下之汽車，
    已逾耐用年數，甚無經濟上價值，拍賣可獲得之價額不高，
    且不足清償財團費用、財團債務等情以觀，足認進行清算程
    序後債權人將因無法獲償分文，而陷於更不利之結果，是以
    債權人主張系爭更生方案所償還成數過低，有失公允云云，
    顯有誤認。復參酌最大債權銀行台新國際商業銀行股份有限
    公司亦同意債務人所提之更生方案，故堪認債務人所提之階
    段式更生方案為公允、適當及可行。
七、另本件債務人更生方案，關於自何時開始清償、每期清償日
    期為何、各債權人債權比例及所載每期各債權人應受償之金
    額未記載明確，為杜爭議，並保障各債權人之公平受償，爰
    依職權予以修正，於本裁定確定之次月起，由債務人依附表
    一所示之各債權人每期可受分配金額，於每月15日前分別給
    付予各債權人，方不致影響更生方案裁定認可內容之確定性
    及可行性。又因給付所生之匯款或轉帳之手續費，基於各債
    權人之公平，不宜加重最大債權銀行之負擔，應由債務人負
    擔，附此敘明。
八、綜上所述，債務人有固定收入，其更生方案之條件核屬公允
    、適當、可行，且無本條例第64條第 2項所定不得認可之消
    極事由，揆諸消費者債務清理條例之立法目的，保障債權人
    公平受償，謀求消費者經濟生活之更生機會及社會經濟健全
    發展，故不經債權人會議可決，依職權逕予認可該更生方案
    。另為促使債務人履行更生方案，並建立債務人開源節流、
    量入為出等合理消費觀念，避免其為奢華、浪費之行為，應
    限制其生活條件，爰依上開規定，就債務人在未依更生條件
    全部履行完畢前之生活程度，裁定為相當之限制，如主文第
    2 項所示。
九、爰依消費者債務清理條例第64條第1項、第62條第2項規定，
    裁定如主文。
十、如不服本裁定，應於裁定送達後10日內，以書狀向司法事務
    官提出異議。
中    華    民    國    98    年    12    月    28    日
                      民事執行處司法事務官  陳憲銘
 附表一：更生方案
 ┌─────────────────────────────────────────────────┐
 │壹、更生方案內容：                                                                                │
 ├─────────────────────────────────────────────────┤
 │  1.清償期數及清償金額：                                                                          │
 │    自認可更生方案裁定確定後之次月起，以每一月為一期，共計清償96期（8年），第1期至第36期每期清償新│
 │    臺幣（下同）5,000元，第37期至第60期每期清償8,000元，第61期至第96期每期清償10,000元。          │
 │  2.給付方式：                                                                                    │
 │    （1）自認可更生方案裁定確定後之次月起，於每月15日前，將每期應繳金額以臨櫃繳款、匯款方式或自動 │
 │         櫃員機（ATM）轉帳或債權人指定還款方式，分別匯入各債權人指定匯款帳號，匯款或轉帳手續費由債│
 │         務人負擔。                                                                               │
 │    （2）債務人於履行更生方案前，應自行向各債權人詢問還款方式，並依期履行。                       │
 │    （3）各債權人分配金額如貳之分配表所示。                                                       │
 │  3.無擔保及無優先權債務總額：1,860,895元。                                                       │
 │  4.清償總額：732,000元(5,000元×36期+8,000元×24期+10,000元×36期)。                             │
 │  5.清償成數：39.34％。                                                                           │
 │                                                                                                  │
 ├─────────────────────────────────────────────────┤
 │貳、各無擔保及無優先權債權人之受清償額分配表：單位：新臺幣元                                      │
 ├──┬───────────┬─────┬────┬───────┬───────┬───────┤
 │編號│    債  權  人        │  債權金額│債權比率│第1期至第36期 │第37期至第60期│第61期至第96期│
 │    │                      │          │        │可受分配金額  │可受分配金額  │可受分配金額  │
 ├──┼───────────┼─────┼────┼───────┼───────┼───────┤
 │ 1  │渣打國際商業銀行（股）│   44,607 │  2.40% │      120     │      192     │       240    │
 ├──┼───────────┼─────┼────┼───────┼───────┼───────┤
 │ 2  │富全國際資產管理（股）│  493,223 │ 26.50% │    1,325     │    2,120     │     2,650    │
 ├──┼───────────┼─────┼────┼───────┼───────┼───────┤
 │ 3  │大眾商業銀行（股）    │   66,733 │  3.59% │      180     │      287     │       359    │
 ├──┼───────────┼─────┼────┼───────┼───────┼───────┤
 │ 4  │中國信託商業銀行（股）│  307,266 │ 16.51% │      826     │    1,321     │     1,651    │
 ├──┼───────────┼─────┼────┼───────┼───────┼───────┤
 │ 5  │永豐商業銀行（股）    │   50,630 │  2.72% │      136     │      218     │       272    │
 ├──┼───────────┼─────┼────┼───────┼───────┼───────┤
 │ 6  │國泰世華商業銀行（股）│  339,554 │ 18.25% │      913     │    1,460     │     1,825    │
 ├──┼───────────┼─────┼────┼───────┼───────┼───────┤
 │ 7  │台新國際商業銀行（股）│  558,882 │ 30.03% │    1,502     │    2,402     │     3,003    │
 ├──┼───────────┼─────┼────┼───────┼───────┼───────┤
 │    │    合   計           │1,860,895 │   100% │    5,002     │    8,000     │    10,000    │
 ├──┴───────────┴─────┴────┴───────┴───────┴───────┤
 │參、補充說明：                                                                                    │
 │  1.各債權人每期可受分配金額＝每期還款總金額×各債權人債權比率（元以下四捨五入）。                │
 │  2.因各債權人每期可受分配金額，係採元以下四捨五入方式進位，故第1期至第36期每期合計清償總額為5,000│
 │    2元，略高於債務人所提之每期還款總額5,000元。                                                  │
 │  3.本院所為之認可更生方案裁定，如未經債權人異議，於送達後10日裁定即確定，將依職權核發確定證明書，│
 │    債權人及債務人不必另行聲請。                                                                  │
 └─────────────────────────────────────────────────┘
附表二：
 ┌─────────────────────────────────────────────────┐
 │更生之債務人在未依更生條件全部履行完畢前，應受下列之生活程度限制：                                │
 ├─────────────────────────────────────────────────┤
 │1、不得為奢侈、浪費之行為。                                                                       │
 ├─────────────────────────────────────────────────┤
 │2、不得為賭博或其他投機行為（如六合彩、職棒簽賭等）。                                             │
 ├─────────────────────────────────────────────────┤
 │3、不得為金錢借貸之行為。                                                                         │
 ├─────────────────────────────────────────────────┤
 │4、不得為不動產之處分及購置不動產。                                                               │
 ├─────────────────────────────────────────────────┤
 │5、不得搭乘計程車、高鐵、飛機、輪船。但因職務所需且由任職機關或團體支付者不在此限。               │
 ├─────────────────────────────────────────────────┤
 │6、不得從事國外遊學或出國旅遊等消費活動。                                                         │
 ├─────────────────────────────────────────────────┤
 │7、不得投資金融商品（如股票、基金、期貨等）之相關行為。                                           │
 ├─────────────────────────────────────────────────┤
 │8、不得駕駛超過新台幣（下同）500,000元以上之車輛。但因營業謀生必要者，不在此限。                  │                                                                                      │
 ├─────────────────────────────────────────────────┤
 │9、每月日常生活支出不得逾政府公告當年度各縣市最低生活標準。                                       │                                                                                                        │
 ├─────────────────────────────────────────────────┤
 │10、每人每月房屋租金不得逾4,000元，每戶每月不得逾10,000元。                                       │
 ├─────────────────────────────────────────────────┤
 │11、除維持生計之必要外，不得購買1,000元以上之商品或服務。                                         │
 ├─────────────────────────────────────────────────┤
 │12、不得從事美容醫療之消費行為。                                                                  │
 ├─────────────────────────────────────────────────┤
 │13、不得出入特種營業場所、電子遊藝場所、酒吧、夜店、舞廳、卡拉OK、KTV等場所為消費。               │
 ├─────────────────────────────────────────────────┤
 │14、每月應製作收入支出帳目明細並保留收據或憑證，以供法院定期查核。                                │                                                                   │
 ├─────────────────────────────────────────────────┤
 │附註：債務人之生活程度一經限制，債務人即應遵守，如有違反致更生方案履行困難，即屬可歸責於己之事由，│
 │      而不得依消費者債務清理條例第75條規定聲請延長履行期間或免責。                                │
 └─────────────────────────────────────────────────┘

司法院資訊處製作；財團法人民間司法改革基金會備份。
